臺灣嘉義地方法院刑事判決　　　　　　　　　　　　　　九十三年度交自字第一號
　　自　訴　人　丙○○
　　自訴代理人　羅振宏律師
　　被　　　告　甲○○
　　選任辯護人　陳坤榮律師
右列被告因業務過失致重傷害案件，經自訴人提起自訴，本院判決如左：
    主  文
甲○○從事業務之人，因業務上之過失傷害人致重傷，處有期徒刑陸月，如易科罰金
，以參佰元折算壹日。
    事  實
一、甲○○未經考領汽車駕駛執照，明知其無駕駛汽車行駛於道路之許可憑證，不得
    無照駕駛汽車，詎平日猶以駕駛原動機行駛之拼裝車（前輪置中單一，左右後輪
    各二，著地輪共計五輪）載運砂石為副業，為從事駕駛業務之人。於民國九十二
    年三月八日上午七時二十分許，甲○○無駕駛執照駕駛上開未經合格檢驗領用牌
    照之拼裝車載運細砂，沿嘉義縣中埔鄉嘉一三四號鄉道從裕民往灣潭東向行駛，
    途經設有交通號誌管制之與省道台三線公路交岔路口時，原應注意其車前視距內
    之各方狀況，並隨時採取必要之安全措施，且依當時日間自然光線之晴朗天侯，
    其左側雖有檳榔樹植栽，然視距尚可通視橫向交會省道台三線公路行進車輛之動
    態，並無不可抗力而有不能注意之情事，惟其大意輕忽，於已見及丙○○（未達
    考領駕駛執照年齡，無照）騎駛車號ＹＫＡ─二八○號普通重型機車沿省道台三
    線公路南向下坡駛近之狀況下，仍率爾進入該交岔路口欲穿越通過，加諸丙○○
    同未注意車前狀況之疏失，拼裝車甫進入交岔路口而未達中心處時，丙○○所騎
    駛之機車車頭即直角撞擊其左後側車輪，丙○○因而人車倒地，受有頭部外傷併
    顱骨開放性骨折及硬腦膜上出血、挫傷性腦內出血、左眼視神經損傷、右側鎖骨
    骨折等傷害。甲○○於車禍發生後，先將拼裝車駛過交岔路口，停置在嘉一三四
    號鄉道○○路邊，隨後即下車察看，央請附近居民林炳梧去電呼叫救護車，於司
    法警察獲報趕抵處理而未發覺肇事行為人前，在場並即表明其為肇事拼裝車之駕
    駛人，配合調查陳述案發經過，進而接受裁判。而丙○○所受上開重創，雖經延
    醫救治，其左眼仍因外傷性視神經病變，治療後仍無光覺，視力無法復原，喪失
    視覺機能；由於左額顳及頂部顱骨併眼眶骨缺損，於九十三年十月二十五日在財
    團法人長庚紀念醫院進行顱骨修補手術，仍因上述頭部外傷之後遺症，造成精神
    智力顯著障害，終身祇能從事輕便工作而達重傷害之程度。
二、案經甲○○自首及丙○○之父丁○○以被害人法定代理人之身分訴由嘉義縣警察
    局中埔分局報請臺灣嘉義地方法院檢察署檢察官偵查中改由丙○○提起自訴。
    理  由
一、訊據被告甲○○坦言於前揭時、地駕駛拼裝車與自訴人丙○○所騎駛之機車發生
    車禍並造成自訴人受傷之事實，惟矢口否認犯行，併其辯護意旨辯稱：案發當時
    伊係綠燈直行，在進入交岔路口時，即見丙○○騎機車離路口還很遠，所以伊繼
    續前進，結果到路口中央時（或謂後輪已過黃線），聽到撞擊聲，足見丙○○之
    車速很快；本件車禍實肇因於丙○○闖紅燈，關於此點，陳守義可以作證，然陳
    守義卻未據實陳述，其證詞無證據能力，請求再行傳訊；從現場所遺留之機車碎
    片、血跡及輪印痕均在快車道上以觀，可知丙○○係違規騎駛在快車道上，成功
    大學鑑定意見以丙○○騎駛在機慢車道上與伊拼裝車發生撞擊，並誤認其車速高
    達二十餘公里，與事實不符，認定其有過失，亦失公允，請求勘驗現場與雙方車
    輛，並另請交通大學運輸研究所鑑定事故發生原因；伊車行緩慢，又係被動遭丙
    ○○闖越紅燈而撞擊，丙○○之不當行為，實非伊注意能力所及，伊就丙○○之
    違規行為無法防範，且無預防之義務，基於「信賴原則」應不負責任；丙○○之
    傷勢程度不明，其單方所提之診斷證明恐有不實，請求送其他醫院鑑定丙○○傷
    勢；伊所駕駛之拼裝車操控方式類似機車而非汽車，伊考領機車駕駛執照，並非
    無照駕駛云云。
二、經查：
 (一) 自訴人與被告雙方就本件交通事故發生之時間、地點、設置交通號誌正當運作、
    各自所駕駛之車輛、行進方向，以及現場血跡、刮地痕、機車碎片、輪印痕、機
    車倒地與拼裝車移動後位置等跡證，均一致肯認，復有卷附道路交通事故調查報
    告表及車禍現場暨車損照片可稽。兩造除就究為何者違規擅行闖越紅燈相互指責
    外，就事故肇生之緣由暨過程，亦爭執不下，經本院依職權送財團法人成大研究
    發展基金會鑑定後，出具鑑定意見書（詳審卷第八二頁至第一一二頁）供參，經
    本院審酌，就其中與本院認定者同而堪予憑採部分，援引載錄於下述析論之中。
 (二) 本件事故乃自訴人機車車頭撞擊被告拼裝車左後側車輪，為被告所供陳，訊據自
    訴人則供述：當時我騎機車從旁邊撞上去等語（見審卷第四四頁）。茲觀被告拼
    裝車底盤較一般自用小客車高，自訴人機車自其側邊撞擊，卻未衝陷入車底，應
    可排除自訴人機車係衝撞拼裝車前、後輪中間部位之左側車身之可能。另考諸自
    訴人機車乃車前斜蓋板、儀錶前罩嚴重破損，以及前輪鋼圈扭曲變形之情，可推
    論自訴人機車車頭部位所撞擊者，乃阻斷其續行前進之紮實物體，核與被告謂自
    訴人機車係撞擊其左後側車輪一節吻合，足見被告上開所言非虛，本件交通事故
    雙方車輛之撞擊部位，乃機車車頭直角撞擊拼裝車左後側車輪，洵可認定。
 (三) 被告指稱案發當時自訴人係違規騎駛在省道台三線南向快車道上云云，此為自訴
    人所否認，謂其機車係依規定騎駛在機慢車道上等語。就此爭執，細究本件事故
    現場客觀跡證：肇事交岔路口地面遺留有一西寬東窄漸次隱微消失、長一．三公
    尺之刮地痕，其餘諸如部分機車碎片、倒地機車、自訴人所戴安全帽、血跡、被
    告拼裝車細砂落土、拼裝車輾壓落砂之輪印痕及其餘部分機車碎片等，則朝東次
    第散落在上開刮地痕東側交岔路口內之省道台三線南向快車道地面上。復觀該刮
    地痕實況縮小比例顯示於現場圖者，其係落在省道台三線南向機慢車道延伸範圍
    之交岔路口內，起點緊鄰嘉一三四號鄉道路口切齊處。綜合上開現場客觀跡證整
    體觀察，乃呈由西往東散佈之現象，據以推論：自訴人機車因與被告拼裝車碰撞
    倒地刮擦路面方始產生刮地痕，且自訴人機車直角猛烈撞擊拼裝車左後側車輪後
    ，受力依拼裝車行進方向改變運動方向朝東，破碎之部分車體除遺留在初始撞擊
    地點週遭（即刮地痕附近）外，其餘破碎車體包括自訴人本身，藉著殘留動能朝
    改變後之方向飛濺，散落在本件肇事交岔路口內之省道台三線南向快車道地面上
    ，應為符合事理之撞擊情景。由於本件西寬東窄漸次隱微消失──走向朝東之刮
    地痕，其所在位置全然在省道台三線南向機慢車道延伸範圍之交岔路口內，此乃
    自訴人機車撞擊倒地後所直接產生，且其西側則未再有任何本件雙方當事人、車
    之散落物，反倒其東側遍佈機車碎片、倒地機車、安全帽、血跡、細砂落土暨拼
    裝車輪印痕等，足見上開現場各項跡證之運動方向朝東。復觀諸自訴人機車倒地
    後自然滑移停止未經人為移動之初始位置係在刮地痕東側，在在可證自訴人機車
    倒地後，係以刮地痕之西端為起點朝東滑移，終靜止在機慢車道與快車道車道線
    （白實線）之延伸線上處，由此研判雙方車輛之撞擊地點──在省道台三線南向
    機慢車道延伸範圍之交岔路口內，進而推斷案發前夕自訴人機車之行進路線暨位
    置──在其應遵行之機慢車道內行駛，殆無疑義。至於自訴人血跡、機車散落碎
    片及被告拼裝車載細砂掉落地點，或靠近或在省道台三線南向快車道延伸範圍之
    交岔路口內，此乃因濺射之結果，不唯自訴人機車斷無先倒地靜止，之後復在其
    倒地位置西側，反向刮擦路面產生刮地痕之可能，且亦與各項跡證乃朝東散落之
    情衝突，在在無以認定本件事故之撞擊點係在省道台三線南向快車道上。再者，
    被告於案發後，未立即停車或標定其拼裝車受撞後之第一位置後始移位，竟將拼
    裝車駛離現場靠路邊停置，未保持事故現場之完整，亦無可由拼裝車案發後立時
    停置之位置，證明本件事故之撞擊地點非在自訴人行進之機慢車道上。
 (四) 按汽車行駛時，駕駛人應注意車前狀況，並隨時採取必要之安全措施，道路交通
    安全規則第九十四條第三項課予車輛駕駛人概括而廣泛之注意義務。蓋現實行車
    環境變化萬千，駕駛人行駛於各該道路應採取何項作為，始足謂適當且充分，內
    容未盡一致，除須遵循相關道路交通安全法規，而為最低度要求之一般注意外，
    尚有視交通實際情況而採取相關適當處置之特別注意義務。是以汽車駕駛人於恪
    遵相關道路交通安全法規之同時，仍應隨時警戒前方視界內之狀況，不論其他參
    與交通者之違規與否，在社會所期待與其能力所及之範圍，仍須以一定適當之作
    為，預防危險事故之發生，此亦為整體道路交通安全法規所誡命車輛駕駛人應盡
    之義務。
 (五) 本件肇事地點為設有交通號誌管制之交岔路口，未依號誌之指示與禁止而擅為行
    止者，厥乃肇致本件車禍之主要因素，此涉及本件過失犯罪構成要件事實之認定
    ，自須據相關事證資為嚴格證明，且達於一般人均無合理懷疑而得確信其為真實
    之程度始可。又告訴人之告訴，係以使被告受刑事訴追為目的，是其陳述是否與
    事實相符，仍應調查其他事實以資審認，始得為不利被告之認定；認定不利於被
    告之事實，須依積極證據，苟積極證據不足為不利於被告事實之認定時，即應為
    有利於被告之認定，更不必有何有利之證據（最高法院七十六年台上字第四九八
    六號、五十二年台上字第一三○○號及三十年上字第八一六號等判例參照）。自
    訴意旨指被告涉有業務過失致重傷害罪嫌，關於被告未遵守交通號誌指示，違反
    道路交通安全規則第九十條規定而有過失一節，僅自訴人單方之指訴。然自訴人
    與被告堅詞互指對方違規擅闖紅燈，就本件犯罪事實關於此點過失情節之認定，
    原具衝突之利害關係，而車輛之碰撞部位，取決於雙方車輛於碰撞瞬間之位置，
    與緊接在前之原因駕駛行為無涉。換言之，擅闖紅燈者，可能撞擊他車，亦可能
    為他車所撞擊。本件復再未有其他事證可佐自訴人之指訴，雙方供述之證據地位
    與證明力實無分軒輊，亦絕無遽以自訴人之指訴，資為否定被告辯解之理。此乃
    由於刑事被告受有利推定之保障，認定其犯罪構成要件事實，須據法定證據方法
    資為嚴格證明，並達於一般人均無合理懷疑而得確信其為真實之程度始可之故（
    證據裁判法則）。本件被告是否擅闖紅燈此一構成要件事實，雖據自訴人指訴，
    然其立場本即與被告對立，蘊含不利被告之目的，本院極盡調查之能事，認猶不
    能達客觀上得確信為真實之程度，是自訴人之指訴，其證明力容嫌薄弱，無足為
    被告不利之認定。
 (六) 本件肇事交岔路口雖設有交通號誌管制通行，然因調查途徑已窮，案發當時之燈
    號猶屬不明，關於被告是否違規擅闖紅燈，事涉其行車過失情節亦即本件犯罪構
    成事實之認定，刑事程序要求審慎調查認定而得之評價事實，與自然事實之間，
    本有無法克服之落差。此應特加強調者，乃本件自消極面向未認定被告擅闖紅燈
    ，亦絕非非楊即墨般地積極肯認被告綠燈通行或自訴人闖越紅燈。惟茲無疑義而
    可確認者，乃本件肇事地點為車輛彼此縱橫交錯行駛之交岔路口，則道路交通安
    全法規關於交岔路口之基本規定，自仍應作為駕駛人須加遵循之最低限度規範。
    按道路交通標誌標線號誌設置規則第三十條規定，設有號誌管制之交岔路口，雖
    得免設用以促使車輛駕駛人減速慢行，注意橫向來車相交之岔路標誌，然行經交
    岔路口，車輛駕駛人縱依綠燈指示行進，不論應否減速慢行，關於「橫向來車相
    交之動態」此一事實層面之情事，則應恆為駕駛人可得且須加以預慮者。何況，
    車輛於交岔路口發生碰撞之危險，僅需駕駛人稍加置意左右張望警戒即得輕易避
    免，此亦為參與交通者所被期待應行之作為。揆諸上開說明，被告行近交岔路口
    並擬通過，應注意提高警覺，慮及恆或有其他車輛同時駛入之動態，隨時採取相
    關適當之必要處置，以避免危險事故之發生，而依被告長期駕駛拼裝車載運物品
    為業之生活經驗，要無諉稱逾越其智慮之理。
 (七) 本件車禍發生當時為日間自然光線之晴朗天侯，被告行駛之嘉一三四號鄉道○○
    ○道台三線公路左側雖有檳榔樹植栽，然視距尚可通視橫向交會省道台三線公路
    行進車輛之動態（見審卷第五五頁、第五六頁、第一○二頁、第一○六頁及第一
    ○七頁現場照片），不唯自訴人供陳有看到被告車輛（見審卷第四三頁），相對
    地，被告當亦可見及自訴人方向之動態，此由被告迭次明確供陳「（你發現狀況
    時距離對方有多遠？）距離約五十公尺。」、「（陳守義在路口等紅燈..... ）
    丙○○是在陳守義後方約三十公尺遠，因為我是綠燈，而且丙○○離路口很遠，
    所以我就繼續前進。」等語（見警卷第二頁，偵卷第十八頁），益形灼然，故被
    告就迴避事故之發生，並無不可抗力而有不能注意之情事。其次，被告堅稱案發
    當時其拼裝車緩慢行進，時速約祇十公里（見警卷第二頁），並指摘自訴人車速
    飛快。因本件肇事現場，肇事拼裝車並未遺留有煞車痕，並無跡證可據以直接研
    判其車行速度（按拼裝車載細砂因撞擊散落地面經後輪輾壓而生之輪印痕，並非
    可資為依交通部道路交通安全督導會函告之「一般公路汽車煞車距離、行車速度
    對照表」推求行車速度之資料），然參酌被告沿嘉一三四號鄉道東向行駛，於進
    入省道台三線公路前，乃略為上坡之路段，而被告拼裝車本身車型、結構與性能
    之侷限，從有利被告之認定，其時速約僅十公里之供詞，無不可採信之理由。茲
    應審究者，乃被告於已見自訴人機車從約三十公尺至五十公尺外之左側橫向駛來
    之情況下，能否以約十公里之時速，駕駛車身長達五公尺（見審卷第七六頁警繪
    事故現場草圖暨註記）之拼裝車安全穿越通過該交岔路口而不發生碰撞？答案應
    可排除肯定之選項。蓋本件被告拼裝車所擬穿越通過之省道台三線南向車道（含
    機慢車道與快車道）寬度約為六公尺至七公尺（道路交通事故現場圖參照），被
    告拼裝車以約十公里之時速，從車頭進入省道台三線公路南向車道起，迨車尾離
    開該公路南向車道進入北向車道止，亦即被告拼裝車安全穿越通過而不致與省道
    台三線南下車道行進中之車輛碰撞，推算耗時至少約幾近四秒至四秒餘（車速十
    公里，每秒行進約二．七八公尺；(6+5)/2.78=3.95←→ (7+5)/2.78=4.31）。
    至於自訴人方面之車行狀況，被告指摘自訴人車速飛快，倘果如此，兼顧被告之
    指摘與無事證推斷自訴人違規超速之利益，以本件肇事路段最高速限六十公里計
    （按倘自訴人車行速度更快，於被告已見其直駛而來之情況下，心理壓迫感愈大
    ，就發生撞擊之預見程度毋寧愈高），則自訴人每秒行進距離可達約十六．六七
    公尺，而自訴人機車於被告見及時，相距約三十公尺至五十公尺之距離，設定雙
    方行向、速度等條件不變，則自訴人機車於短短約不逾三秒之時間內便至，斯時
    ，被告所駕駛之拼裝車，猶橫阻在省道台三線公路南向車道上緩慢行進，已然昇
    高肇致事故之危殆情勢，甚或發生撞擊，難謂被告得如其所預期般地避免事故之
    發生。況且，觀諸本件自訴人機車撞擊倒地後所產生遺留之刮地痕，位在省道台
    三線公路南向機慢車道上，起點緊鄰嘉一三四號鄉道○○道台三線公路交岔路口
    切齊交會處，而自訴人機車乃直角撞擊被告拼裝車左後側車輪，顯見被告拼裝車
    進入交岔路口後，未幾，其後半車身處之左側車輪即遭撞擊。綜上，足見被告駕
    駛拼裝車，對於能否安全穿越通過該交岔路口以避免事故之發生，存有判斷上之
    疏誤。本件依案發當時之現場狀況，被告僅需稍事注意，非無迴避危險之機會與
    可能，亦顯非其能力所無法企及，惟其大意輕忽，於已見及自訴人驅車直行趨近
    之狀況下，仍率爾進入該交岔路口欲穿越通過，被告謂「聽到『砰』一聲，發現
    有一機車及駕駛倒地」、「我根本不知道自訴人如何撞到我」等語（見警卷第一
    頁背面，審卷第四二頁），不外益徵其未善盡上開注意義務之疏失而已。
 (八) 被告見及橫向來車交會，誤判得安然穿越通過，未採取適當安全措施，駕駛拼裝
    車貿然進入該交岔路口，因而肇生危殆情勢，馴至釀成實害，終不能解免其肇致
    本件車禍之過失責任。按車輛駕駛人業已遵守防止危險發生之相關交通法令，並
    盡相當之注意義務以防止危險發生，始可信賴他人亦能遵守交通規則並盡同等注
    意義務，若因此而發生交通事故，方得以信賴原則為由免除過失責任（最高法院
    八十四年台上字第五三六○號判例參照）。被告初既未善盡可得注意之義務在先
    ，且自訴人機車亦非無預警地瞬間出現，被告實非無避免事故發生之機會與可能
    ，雖本件交通事故之發生，不能排除自訴人同有未注意車前橫向來車交會之疏失
    ，然被告上開駕車疏忽迴避事故發生之因素既參與其間，則殊無容其援「信賴原
    則」而卸免責任，所辯顯無理由。
 (九)
  (1)自訴人因本件交通事故，受有頭部外傷併顱骨開放性骨折、硬腦膜上出血、挫傷
    性腦內出血、左眼視神經損傷及右側鎖骨骨折等傷害，據其提出嘉義基督教醫院
    出具之診斷證明書一紙為憑（見警卷第十三頁）。自訴人上開左眼傷害經延醫治
    療，因外傷性視神經病變，半年後複診時左眼視力為無光覺，經以視神經誘發電
    位檢查，證實左側有明顯之異常，嗣再經門診，左眼仍無光覺，該眼視力無法復
    原，已喪失視覺機能等情，復經自訴人提出另紙嘉義基督教醫院出具之診斷證明
    書為證（見審卷第七頁及第一四三頁），亦據臺灣嘉義地方法院檢察署檢察官前
    於偵查中向自訴人所就診之嘉義基督教醫院查詢，經該院據自訴人歷來就診病歷
    函覆綦詳，有該院（九十二）嘉基醫字第二三四○號函可稽（見臺灣嘉義地方法
    院檢察署九十二年度調偵字第四四七號卷第九三頁）。再者，自訴人由於本件事
    故初始受有上開頭部重創，因左額顳及頂部顱骨併眼眶骨缺損，嗣曾於九十三年
    十月二十五日在財團法人長庚紀念醫院林口分院進行顱骨修補手術，然仍因上述
    頭部重創之後遺症，造成精神智力顯著障害，終身祇能從事輕便工作，亦據其提
    出長庚紀念醫院林口分院及嘉義基督教醫院所出具之診斷證明書各一紙為憑（見
    審卷第一四四頁及第一四二頁）。
  (2)查上開醫療診斷證明書，乃病患經診斷治療，事後由各該主治醫師所製作而以醫
    療機構名義所出具發給，觀其上記載事項，除病患個人身分資料外，略為科別、
    就診日期、診斷暨病名及醫囑等，核與醫師法第十二條第一項、第二項所規定醫
    師所應製作之病歷應記載內容相同（按上開醫師法之規定略為：醫師執行業務時
    應製作病歷，並簽名或蓋章及加註執行日期；前項病歷，除應於首頁載明病人姓
    名、生日、性別及住址等基本資料外，其內容至少應載明就診日期、主訴、檢查
    項目及結果、診斷或病名、治療、處置或用藥等情形或其他應記載事項等）。換
    言之，該等診斷證明書係根源於醫師執行醫療業務時依法所製作之病歷，乃從事
    醫療業務之醫師於執行醫療業務過程中所須製作之紀錄節錄而來之證明文書。其
    次，嘉義基督教醫院（九十二）嘉基醫字第二三四○號函覆臺灣嘉義地方法院檢
    察署，該函文說明第二項查告自訴人左眼傷勢之就診日期、所施檢查項目與診斷
    結果等事項，核其所根據者亦係自訴人於該院就診之病歷，此觀該函文主旨敘明
    「敬覆貴函索丙○○之病歷資料，請查照」即明。嘉義基督教醫院、長庚紀念醫
    院俱係知名之區域甚或醫學中心等級之醫療院所，信譽卓著，其所出具之診斷證
    明書，顯無不可信之情況，符合刑事訴訟法第一百五十九條之四第二款規定，該
    等文書雖係傳聞證據，然有上開傳聞法則例外規定之適用，得為證據。
  (3)按毀敗一目之視能或其他於身體或健康，有重大不治或難治之傷害者，為重傷害
    ，刑法第十條第四項第一款、第六款定有明文。查自訴人因本件交通事故傷及左
    眼及頭部，案發後約半年並迭經診療醫治，其左眼仍因外傷性視神經病變而無光
    覺，該眼視力無法復原，已喪失視覺機能；案發初時導致頭部外傷併顱骨開放性
    骨折、硬腦膜上出血及挫傷性腦內出血，嗣約七個月後進行顱骨修補手術，然仍
    因上述頭部重創之後遺症，造成精神智力顯著障害，終身祇能從事輕便工作，堪
    認自訴人一目之視能業已毀敗，且其因頭部重創而難以治癒之上開後遺症，於身
    體及健康顯有重大影響，均為重傷害，其情翔實明確。茲自訴人既係因被告駕駛
    過失行為參與其間所肇致之本件交通事故致受有上開重傷害，則其間有相當之因
    果關係無疑。被告徒以上開診斷證明書乃自訴人單方所提出，質疑其有失公允，
    主張無證據能力，且不足憑信，關於自訴人是否確實受有前揭重傷害，應另行鑑
    定云云，自不可採，亦洵無必要。
 (十) 按「被告以外之人於偵查中向檢察官所為之陳述，除顯有不可信之情況者外，得
    為證據」，修正後刑事訴訟法第一百五十九條之一第二項定有明文。本件被告前
    於告訴人丁○○訴由嘉義縣警察局中埔分局報請臺灣嘉義地方法院檢察署檢察官
    偵查中，為證明其於本件交通事故發生當時，乃處於綠燈通行之狀態，請求傳訊
    友性之目擊證人陳守義，經檢察官依法傳喚陳守義到庭具結而為供證（見臺灣嘉
    義地方法院檢察署九十三年度偵字第三四一九號卷第四二頁及第四五頁），證人
    陳守義所為之供證，既係檢察官踐行法定程序──依法律所規定允准之證據方法
    （人證），對該證據方法踐行法律所規定之調查程序（合法具結後訊問），因而
    取得之證據資料（供述），其即具證據能力。至於證言之於待證事實有如何之價
    值，亦即法院自證人之證言獲得如何之心證，則屬於證明力之範疇。本件證人陳
    守義前於偵查中所為之供證，並無不適法之瑕疵可指，僅因自訴人改提起本件自
    訴，經檢察官依同法第三百二十三條第二項，將全案卷證移送本院，揆諸上開規
    定，非不得採為認定被告是否確有違規擅闖紅燈此一疏失之基礎（至於本院加以
    參酌後，是否足據以認定被告違規擅闖紅燈，乃其證言價值之問題）。被告因證
    人陳守義前於偵查中證稱未見到車禍發生經過等語，力陳證人陳守義未作對其有
    利之供述（指被告係綠燈通行，或自訴人違規擅闖紅燈）為不實，此乃否定其供
    證內容而屬證明力之範疇，顯非有無證據能力之問題。其次，被告復以證人陳守
    義未再經本院傳喚作證，謂未經本院實質調查，應適用傳聞法則排除此項證據而
    無證據能力云云。惟因證人陳守義並非自訴人所舉用以證明被告本件過失犯行之
    不利證據方法，且其證言內容無以證明被告違規擅闖紅燈或自訴人綠燈通行等不
    利被告之事實，僅未如被告所願積極證明其係綠燈通行或自訴人擅闖紅燈而已。
    證人陳守義證言之屬性，實係被告自身行使辯護權所舉有利之事證，洵非自訴人
    用以證明被告過失犯行之不利事證，被告舉其為證之目的不論能否達成，當即與
    傳聞法則之所以排除審判外之供述證據，主要作用在於確保被告就不利於己之供
    述證據得有「反對詰問權」之意旨無涉（刑事訴訟法第一百五十九條立法理由傳
    聞法則與傳聞證據說明參照）。又證人陳守義於偵查中之具結供證，雖係審判外
    之陳述，然其屬性與傳聞法則所指排除之傳聞證據迥異，其既非被用以佐證被告
    過失犯行之證據，原則上並無須由法官合法訊問並予被告反對詰問之機會（按刑
    事訴訟法第一百九十六條「證人已由法官合法訊問，且於訊問時予當事人詰問之
    機會，其陳述明確別無訊問之必要者，不得再行傳喚」，係呼應同法第一百五十
    九條之一﹝傳聞法則﹞所為之配合修正，乃為契合傳聞法則之理論而設﹝該條立
    法理由參照﹞），於本案之中，並非可執為否定證人陳守義供證證據能力之理由
    。被告請求再行傳喚證人陳守義，卻未釋明該證人前業已供述明確，何以有再次
    傳喚之必要性，唯恐本院心證受證人陳守義偵查中供證之影響，以證人陳守義未
    積極證明被告係綠燈通行，或自訴人違規擅闖紅燈，反向遽予逕臆認被告擅闖紅
    燈，均非針對證人陳守義之供證有如何不具作為本案證據資料適格地位加以指摘
    ，其爭執顯無理由。茲經本院審酌證人陳守義偵查中之供證，以其證稱：未見到
    車禍發生經過等語，顯無以佐證被告關於其乃綠燈通行之抗辯，然當亦無以認定
    任何不利被告之事實，且因證人陳守義供證上情明確，顯無再行傳訊之必要。此
    外，被告請求勘驗事故現場與兩造車輛，並另送交通大學運輸研究所鑑定云云，
    惟因本件事故現場已不復原狀而不能調查，況且案發當時之現場客觀跡證暨兩造
    車損狀況均已如實拍攝存證，又本件車禍肇生緣由暨過程亦臻明瞭，均顯無必要
    。本件事證明確，被告犯行洵堪認定，應予依法論科。
三、
 (一) 按刑法所謂之「業務」，係指以反覆同種類之行為為目的之社會活動而言，故一
    人不以一種業務為限，如一人同時兼有二種或二種以上之業務，而在某一種業務
    上有不慎致人於死傷之行為，即應負其業務過失致人死傷之罪責；又汽車駕駛人
    之駕駛工作，乃隨時可致他人身體生命於危險之行為，並係具有將該行為繼續，
    反覆行使之地位之人，因此應有經常注意俾免他人於危險之特別注意義務（最高
    法院六十九年台上字第四○四七號、七十五年台上字第一六八五號號判例參照）
    。訊據被告坦承其本業務農，農暇之餘購置本件拼裝車，七、八年來均駕之用以
    載運砂石或其他貨品，每月收入或達新臺幣（下同）七、八萬元，或僅一萬餘元
    不等，案發當日亦正載運砂石途中之情（見審卷第四一頁至第四二頁），足見被
    告以駕駛該拼裝車載運物品賺取報酬為副業，駕駛拼裝車乃其社會活動之一，在
    社會上有其特殊之屬性（地位），其本於此項屬性（地位）而駕車，自屬基於社
    會生活上之地位而反覆執行事務，堪認被告乃從事駕駛業務之人，核其前揭所為
    ，係犯刑法第二百八十四條第二項後段之業務過失致重傷罪。
 (二) 被告未經考領任何等級之汽車駕駛執照，違規駕駛本件拼裝車（汽車）肇事，因
    而致自訴人受重傷，應負刑事責任，須依道路交通管理處罰條例第八十六條第一
    項規定加重其刑：
  (1)按「汽車駕駛人，無駕駛執照駕車，因而致人受傷，依法應負刑事責任者，加重
    其刑至二分之一」，道路交通管理處罰條例第八十六條第一項定有明文。而何謂
    「汽車」，依公路法第二條第八款與道路交通安全規則第二條第一項第一款、第
    二項之定義性規定，指「非依軌道或電力架設，而以原動機行駛之車輛」、「在
    道路上不依軌道或電力架線而以原動機行駛之車輛（原則上包括機器腳踏車，然
    倘就機器腳踏車另有規定，則僅指機器腳踏車以外四輪以上之車輛）。」。至於
    所謂「機器腳踏車」，不論大型重型、普通重型或輕型，則均指二輪之汽缸或電
    能動力車輛而言，復為道路交通安全規則第三條第六項所明定。本件無原廠出廠
    或來歷證明之肇事拼裝車，其前輪置中單一，左右後輪各二，著地輪共計五輪，
    以引擎為動力，顯非以人力或獸力行駛之慢車，亦非二輪之機器腳踏車，乃以原
    動機行駛之車輛而屬汽車，殆無疑義（最高法院八十七年度台上字第三五八七號
    判決意旨參照）。
  (2)駕駛執照為駕駛車輛之許可憑證，由駕駛人向公路監理機關申請登記，考驗及格
    後發給之，並分別汽車與機器腳踏車，前者區分等級計有聯結車、大客車、大貨
    車及小型車等類；後者則計有大型重型機器腳踏車、（普通）重型機器腳踏車及
    輕型機器腳踏車等類，此為道路交通安全規則第五十條第一項及第五十三條所明
    定。由此可知汽車與機器腳踏車之駕駛資格，原則上係各別而殊異，例外者，乃
    同規則第六十一條「駕駛人取得高一級車類之駕駛資格並領得該等級駕駛執照者
    ，准其駕駛較低級車類之車輛」之規定，其中列舉了領得各等級汽車駕駛執照者
    ，得向下跨越汽車與機器腳踏車之分野，准許駕駛輕型機器腳踏車，且僅止此一
    項，不及於其他較高等級之機器腳踏車，實寓有機器腳踏車相較於汽車，乃較低
    等級機動車輛之意涵。又遍閱相關道路交通法規，別無領得機器腳踏車駕駛執照
    得反向駕駛汽車之任何規定，足見駕駛汽車自須考領各等級之汽車駕駛執照，僅
    考領各等級機器腳踏車駕駛執照而駕駛汽車，因無駕駛各該等級汽車之許可憑證
    ，駕駛汽車之資格顯有不備，自屬無駕駛執照而駕駛汽車（同上開最高法院八十
    七年度台上字第三五八七號判決意旨參照）。
  (3)被告僅考領（普通）重型機器腳踏車駕駛執照，據其供承在卷（見警卷第二頁，
    審卷第四一頁），其無任何汽車駕駛執照，違規駕駛本件拼裝車（汽車）肇事（
    本件被告無汽車駕駛執照違規駕駛汽車發生車禍，並非肇生事故之因素），因而
    致自訴人受重傷，應負刑事責任，符合前揭道路交通管理處罰條例第八十六條第
    一項規定，應予加重其刑。
 (三) 被告於車禍發生後立即下車察看，並委請附近民眾林炳梧報案，且停留在原地救
    護傷者，於警方據報到場而未發覺肇事行為人前，主動表明其即為肇事車輛駕駛
    人，配合調查陳述案發經過，據被告供陳在卷，核與證人林炳梧以及證人即本件
    車禍處理員警乙○○之證述吻合，堪信屬實，足見被告對於未發覺之犯罪自首而
    接受裁判無誤，應依刑法第六十二條前段規定減輕其刑，併上開無照駕駛肇事加
    重刑責部分，依法先加後減。
 (四)爰審酌被告否認犯行，素行良好，考量其長期駕用未經合格檢驗領取牌照之拼裝
    車載運砂石行駛於道路，危害道路交通安全，另考其前揭輕忽肇事之情節，所致
    自訴人受創之程度，礙於與自訴人就賠償金額存有重大歧見，而未達成和解，本
    件案發迄今善後狀況與態度等一切情狀，量處如主文所示之刑，並諭知易科罰金
    之折算標準，以資儆懲。
據上論斷，應依刑事訴訟法第三百四十三條、第二百九十九條第一項前段，道路交通
管理處罰條例第八十六條第一項，刑法第二百八十四條第二項後段、第六十二條前段
、第四十一條第一項，罰金罰鍰提高標準條例第一條前段、第二條，判決如主文。
中      華      民      國    九十三    年     十二     月     三十     日
                                  臺灣嘉義地方法院刑事第四庭
                                    審判長法  官  劉  瓊  雯
                                          法  官  康  存  真
                                          法  官  蔡  憲  德
右正本證明與原本無異。
如不服本判決，應於判決送達後十日內向本院提出上訴狀( 應附繕本 )。告訴人或被
害人如對於本判決不服者，應具備理由請求檢察官上訴，其上訴期間之計算係以檢察
官收受判決正本之日期為準。
中      華      民      國    九十三    年     十二     月     三十     日
                                          書記官  林  秀  敏
附錄本案論罪科刑法條刑法第二百八十四條第二項：
  從事業務之人，因業務上之過失傷害人者，處一年以下有期徒刑、拘役或一千元以
  下罰金，致重傷者，處三年以下有期徒刑、拘役或二千元以下罰金。
